【裁判字號】    88,訴,712
【裁判日期】    890905
【裁判案由】    分割共有物
【裁判全文】
臺灣嘉義地方法院民事判決  八十八年度訴字第七一二號
    原      告  丁  ○
    訴訟代理人  吳啟勳律師
    複  代理人  林俊生律師
    被      告  乙○○    住嘉.
    訴訟代理人  丙○○    住同.
    被      告  甲○○    住嘉.
    訴訟代理人  王清海律師
    複  代理人  王百治律師
                林國一律師
    被      告  庚○○    住嘉.
    訴訟代理人  林芳榮律師
                壬○○    住嘉.
    被      告  辛○○    住嘉.
                戊○○    住嘉.
                己○○    住同.
    右  二  人
    訴訟代理人  癸○○○  住同.
    被      告  涂金河已歿）.
                          住嘉.
    訴訟代理人  涂呂水濺  住同.
    被      告  丑○○即涂金.
                          住嘉.
                子○○即涂金.
                          住同.
                寅○○即涂金.
                          住同.
右當事人間請求分割共有物事件，本院判決如左：
    主      文
兩造共有坐落嘉義縣朴子市○○○段七一九地號土地、地目建、面積Ｏ．Ｏ八二公頃
土地，其分割方法如附圖二乙方案所示，其中代號一部分面積Ｏ．ＯＯ七四公頃分歸
被告乙○○取得；代號三部分面積Ｏ．ＯＯ七七公頃分歸被告己○○、戊○○各按二
分之一比例保持共有取得；代號四部分面積Ｏ．ＯＯ四Ｏ一八公頃分歸被告辛○○取
得；代號五部份面積Ｏ．Ｏ一五六三六公頃分歸原告丁○取得；代號六部分面積Ｏ．
ＯＯ九八四六公頃分歸由被告庚○○取得；代號七部分面積Ｏ．Ｏ一七七公頃分歸被
告丑○○、子○○、寅○○各按三分之一比例保持共有取得；代號八部分面積Ｏ．Ｏ
一Ｏ八公頃分歸被告甲○○取得；代號二部份面積Ｏ．ＯＯ三公頃土地，按被告乙○○二分之一、被告戊○○、己○○各四分之一比例保持共有取得供道路使用；代號九
部分面積Ｏ．ＯＯ五九公頃土地，按原告丁○三分之二、被告庚○○三分之一比例保
持共有取得供道路使用。
被告乙○○應補償原告新台幣壹拾捌萬陸仟陸佰玖拾貳元、補償被告庚○○新台幣柒
萬肆仟肆佰陸拾捌元；被告戊○○、己○○各應補償原告新台幣壹拾萬玖仟伍佰陸拾
伍元、補償被告庚○○新台幣肆萬參仟柒佰零參元；被告辛○○應補償原告新台幣壹
拾壹萬貳仟陸佰玖拾玖元、補償被告庚○○新台幣肆萬肆仟玖佰伍拾參元；被告丑○○、子○○各應補償原告新台幣貳萬肆仟參佰陸拾伍元、補償被告庚○○新台幣玖仟
柒佰壹拾玖元；被告寅○○應補償原告新台幣貳萬肆仟參佰陸拾肆元、補償被告新台
幣庚○○玖仟柒佰壹拾玖元；被告甲○○應補償原告新台幣壹萬零肆佰捌拾柒元、補
償被告庚○○新台幣肆仟壹佰捌拾參元。
訴訟費用由被告乙○○負擔百分之十三；由被告戊○○、己○○各負擔百分之六；由
被告辛○○負擔百分之五；由被告庚○○負擔百分之十三；由被告丑○○、子○○、
寅○○各負擔百分之六．三；由被告甲○○負擔百分之十三．一；由原告負擔百分之
二十五。
    事      實
壹、原告方面：
  一、聲明：兩造共有坐落嘉義縣朴子市○○○段七一九號地號，建地，面積八二Ｏ
      平方公尺土地（下稱系爭土地）准予分割，分割方法如嘉義縣朴子地政事務所
      八十八年十一月二十三日八十八朴地二字第六八一二號複丈成果圖（即分割方
      案圖甲案所示）。
  二、陳述：
  （一）系爭土地為兩造所共有，既無因物之使用目的不能分割，亦無不分割之協議
        ，爰請求分割。
  （二）至於分割方案以甲案為妥，其理由如下：系爭土地除原告及被告辛○○外，
        其餘被告均已擅自於其上建造三層樓房住居使用中，分割方案甲案即考量被
        告等所建造三層樓房之位置以避免部分拆除，及原告所分得部分日後得以依
        法申請建築，以及被告辛○○取得部分得與其所比鄰地合併使用等因素而擬
        定。
  （三）如不能主張甲案，原告同意被告乙○○所提之方案（即附圖乙案）。
  （四）被告庚○○所主張分割方案（即附圖丙案）非但造成欲分歸原告之編號五部
        分，地界成不規則狀，且嚴重侵害原告原有之持分利益，及分割後原告原持
        分面積大幅縮水，不能以最大限度之面積取得原物，已造成原告日後依法建
        築之困擾，傷害原告之利益至深且鉅。
  （五）由於被告（辛○○除外）等均已於系爭土地上建造完成三層樓房住居使用中
        ，但因遷就此一因素而擬定本件分割方法，致有面積差額之產生，故應補償
        其差額。
  三、證據：提出土地登記簿籍謄本二件、地籍圖謄本一件、戶籍謄本一件、現場照
      片二張為證，並聲請現場勘驗及測量。
貳、被告乙○○部分：
  一、聲明：同意分割。
  二、陳述：不同意原告所提之分割方案。原告主張之方案其中編號Ｂ（即甲案之編
      號二）部分由戊○○、己○○及庚○○依比例保持共有，以供庚○○通行使用
      ，其所持之理由，無非以戊○○、己○○所建三層樓房之陽台位於該通道之上
      。然查被告房屋之陽台亦位於該通道之上，被告就該通道若無所有權，則被告
      之陽台勢必遭拆除，且被告目前房屋所占用位置之面積，尚不足被告應有部分
      之面積，詳言之，被告如僅分得房屋所占用位置之面積，尚短少六坪左右之土
      地，而被告之房屋後面與庚○○之房屋係緊臨而建，兩屋中間已無空地可分配
      與被告取得，依原告所主張之分割方案，被告所短少之六坪土地，實難以獲得
      適當合理之分配。是以附圖二乙案之分割為適當。
貳、被告辛○○、己○○方面：
  一、聲明：同意分割。
  二、陳述：同意附圖二乙案之分割方法，惟補償之鑑定不公允。
參、被告甲○○、戊○○方面：
  一、聲明：同意分割。
  二、陳述：同意附圖二乙案之分割方法。
肆、被告丑○○、子○○方面：
  一、聲明：同意分割。
  二、陳述：同意附圖二乙案之分割方法，惟不應再補償差額。
伍、被告庚○○方面：
  一、聲明：同意分割。
  二、陳述：
  （一）分割方案甲案所留之私設通道為十九公尺。依建築法規：私設通路之寬度長
        度在十公尺以上未滿二十公尺者，應為三公尺。現所留之通道僅兩公尺，不
        合法令。又被告所分配之土地，未面臨大馬路，如私設通路未達法令規定，
        依法不得申請建築。
  （二）分割方案乙案所留之私設通路北面與甲案同，而南面所留之通路為二十六公
        尺，依建築法規，私設通路之寬度，長度大於二十公尺，應為五公尺，現所
        留之通道僅二至三公尺，不合法令，又被告所分配之土地，未面臨大馬路，
        如私設通路未達法令標準，依法不得申請建築。
  （三）共有土地因分割所留之通道，應按土地原有持分比率負擔，並保持共有。以
        維護永久之通行，乃甲、乙二複丈成果圖均分歸個人所有，將來如分得之人
        不供他人通行，則將造成通行權糾紛，勢必興訟，造成訟爭。
  （四）被告所分配之土地是裡地，與其他共有人分配面向大馬路者，價值相差甚大
        ，請求鑑價補償。
  （五）主張採附圖三之分割方案丙。
  三、證據：聲請鑑定差額補償。
陸、被告涂進益未於最後言詞辯論期日到場，據其前到場聲明及陳述如左：
  一、聲明：同意分割。
  二、陳述：分割後同意與被告丑○○、子○○保持共有。
    理      由
一、被告涂金河於八十九年一月二十六日訴訟繫屬中死亡，有原告所提戶籍謄本在卷
    可稽，其就系爭土地之持分權利，已由被告丑○○、子○○、寅○○分割繼承取
    得，有土地謄本可證，是被告丑○○、子○○、寅○○聲明承受訴訟，核無不合
    ，應予准許。又被告寅○○未於最後言詞辯論期日到場，核無民事訴訟法第三百
    八十六條各款所列情形，爰依原告之聲請，由其一造辯論而為判決，均首先敘明
    。
二、原告主張：系爭土地為兩造共有，且兩造並無不分割之協議，亦無不能分割之情
    形，兩造不能協議分割，爰請求分割。又分割方法以附圖一甲案所示為宜。因系
    爭土地除原告及被告辛○○外，其餘被告均已擅自於其上建造三層樓房住居使用
    中，考量被告等所建造三層樓房之位置以避免部分拆除，及原告所分得部分日後
    得以依法申請建築，以及被告辛○○取得部分得與其所比鄰地合併使用等因素，
    請按附圖一之甲案分割。又如不能主張甲案，原告亦同意乙案分割。
三、被告乙○○：同意分割，但如依原告所提之分割方案，非但被告所分配之土地短
    少六坪，且現有房屋陽台須拆除，故以附圖二乙案分割為宜。
四、被告辛○○、己○○：同意依附圖二乙案分割，但補償之鑑定不公允。
五、被告甲○○、戊○○：同意依附圖二乙案分割。
六、被告丑○○、子○○：同意依附圖二乙案分割，惟不應再補償差額。
七、被告庚○○方面：同意分割，但應採丙方案，因分割方案甲案及乙案所留之私設
    通道均不合建築法規，被告所分配之土地，未面臨大馬路，如私設通路未達法令
    規定，依法不得申請建築。又甲、乙二分割方案所留之通道均分歸個人所有，將
    來如分得之人不供他人通行，則將造成通行權糾紛，勢必興訟，造成訟爭。
八、被告寅○○方面：同意分割，願與丑○○、涂朝荃保持共有。
九、按各共有人得隨時請求分割共有物。但因物之使用目的不能分割或契約定有不分
    割之期限者，不在此限；又共有物分割之方法，不能協議決定者，法院得因任何
    共有人之聲請，命為分配，民法第八百二十三條第一項、第八百二十四條第二項
    定有明文。經查：系爭土地為兩造所共有，各共有人之應有部分為原告四分之一
    、被告乙○○、甲○○各為八分之一、被告庚○○為一ＯＯＯ分之一三二、被告
    辛○○為一ＯＯＯ分之四九、被告戊○○、己○○各為十六分之一、被告丑○○
    、子○○、寅○○各為一五ＯＯ分之九七，而兩造無法達成分割協議，且系爭土
    地並無因物之使用目的不能分割或契約定有不分割之期限等情，為兩造所不爭執
    ，並有土地登記簿謄本一份附卷可稽，且經本院勘驗現場查證屬實，有勘驗筆錄
    一份、複丈成果圖等在卷足憑，則依前開說明，原告訴請分割系爭土地，洵屬有
    據，應予准許。
十、至於分割方法，本院審酌情形如下：
（一）依實施區域計畫地區建築管理辦法第十一條第二項之規定：建築基地以私設通
      路連接道路者，其通路長度在十公尺以上未滿二十公尺者，其通路寬度不得小
      於三公尺；長度大於二十公尺者，其通路寬度不得小於五公尺。然系爭土地上
      北邊現有乙○○、己○○各搭建三層樓房，而該樓房間之陽台緊臨，陽台下方
      為二公尺之通道。另系爭土地南邊及東邊各由被告甲○○及原告分別搭建三層
      樓及平房，而其間之通道亦不足二公尺。此為兩造所不爭執，並經本院會同地
      政人員至現場勘驗屬實，製有勘驗筆錄及複丈成果圖在卷可證。是該通道若擴
      寬為三公尺以上，則上開樓房日後勢必將遭拆除，對上開之當事人影響甚鉅。
      再者，本件不論採取原告主張如附圖一所示之甲分割方案，或被告乙○○、甲○○、辛○○、戊○○、己○○、丑○○、子○○主張如附圖二所示之乙分割
      方案，抑或被告庚○○主張如附圖三所示丙分割方案，其北面均以被告乙○○
      與被告己○○、戊○○房屋間之現有私設巷道連接道路，其寬度不足三公尺，
      而南之通路，亦不足三公尺，此有分割方案圖為證，故上開三方案均未符合實
      施區域計畫地區建築管理辦法關於私設通路寬度之規定。
（二）不論採用甲、乙、丙方案分割，被告辛○○所分配之土地，雖均無適宜通路可
      資連接道路，惟被告辛○○分得之土地，其相臨之大榔段七二Ｏ地號土地為
      其所有，此為兩造所不爭執，而被告辛○○所有之大榔段七二Ｏ地號土地，
      係面臨馬路，有複丈成果圖可證，是分割後被告辛○○可與七二Ｏ地號土地合
      併使用，並利用該土地進出，故無須為被告辛○○預留通路。
（三）倘依原告提出之附圖一所示甲方案為分割，編號二土地為被告戊○○、己○○
      及被告庚○○保持共有，以供庚○○通行使用，然查被告乙○○房屋之陽台位
      在該編號二土地之上，有現場照片附於鑑定報告書可證。故如採附圖一甲方案
      為分割，則被告乙○○日後為他人訴請拆屋還地，恐造成損失，故本院認為甲
      案為不可採。
（四）倘採附圖三所示丙方案分割方法，則因所留道路面積較乙案增加十六．二一平
      方公尺，兩造所能分得之土地相對減少，且原告所分得之土地地界曲折，不利
      於土地之利用；反之如採附圖二所示之乙方案，被告庚○○仍可藉由編號二與
      編號九之土地連絡南北面之道路，出入方便，與附圖三之丙案而言，其出入之
      方便性，並無二致，且因所留道路面積較小，兩造分得土地較多，故應以乙方
      案之分割方法，較能兼顧所有共有人之利益，對各共有人之損害較小，而為可
      採。
（五）綜上所述，本院斟酌上開所述之一切情形，前揭之三分割方案中，自以分割方
      案乙方案，較能兼顧所有共有人之利益。故以附圖二乙方案之分割方法為可採
      。
十一、從而，本院認以附圖二所示之乙方案分割，將其中代號一部分面積Ｏ．ＯＯ七
      四公頃分歸被告乙○○取得；代號三部分面積Ｏ．ＯＯ七七公頃分歸被告己○○、戊○○各按二分之一比例保持共有取得；代號四部分面積Ｏ．ＯＯ四Ｏ一
      八公頃分歸被告辛○○取得；代號五部份面積Ｏ．Ｏ一五六三六公頃分歸原告
      丁○取得；代號六部分面積Ｏ．ＯＯ九八四六公頃分歸由被告庚○○取得；代
      號七部分面積Ｏ．Ｏ一七七公頃分歸被告丑○○、子○○、寅○○各按三分之
      一比例保持共有取得；代號八部分面積Ｏ．Ｏ一Ｏ八公頃分歸被告甲○○取得
      ；代號二部份面積Ｏ．ＯＯ三公頃土地，按被告乙○○二分之一、被告戊○○
      、己○○各四分之一比例持共有取得供道路使用；代號九部分面積Ｏ．ＯＯ五
      九公頃土地，按原告丁○三分之二、被告庚○○三分之一比例保持共有取得供
      道路使用之分割方法為適當，爰判決如主文第二項所示。
十二、次按以原物為分配時，如共有人中，有不能按其應有部分受分配者，得以金錢
      補償之，民法第八百二十四條第三項定有明文。查，以附圖二乙方案分割時，
      原告與被告庚○○雖依其應有部分比例分別取得編號五與編號六部分，惟該二
      筆土地係裏地，其經濟價值自不若其他共有人取得臨馬路之土地，此有財團法
      人中華科技經濟鑑測中心八十九年七月十一日八九科執字地Ｏ七Ｏ八號函附之
      鑑定報告可稽（見鑑定報告第三頁）。即原告與被告庚○○所取得土地價值均
      較其原持份價值減少，是原告與被告庚○○確有不能按應有部分受分配之情事
      ，要屬無疑。故而被告丑○○、子○○主張不應補償差額應不可採。另被告辛○○、己○○主張上開鑑定不公允，然其二人並未具事證指摘該鑑定究何以不
      公允，復不同意另行請求鑑定補償差額，是其二人空言指摘鑑定不公，自亦不
      可採。而依前揭鑑定報告，被告乙○○所取得之土地價值較其原持份價值增加
      新台幣（下同）二十六萬一千一百六十元，被告戊○○、己○○所取得之土地
      價值均較其原持份價值增加十五萬三千二百六十八元，被告辛○○所取得之土
      地價值較其原持份價值增加十五萬七千六百五十二元，被告涂金河所取得之土
      地價值較其原持份價值增加十萬二千二百五十一元，被告甲○○所取得之土地
      價值較其原持份價值增加一萬四千六百七十元，原告所取得之土地價值則較其
      原持份價值減少六十萬二千一百零二元，被告庚○○所取得之土地價值則較其
      原持份價值減少二十四萬零一百六十七元，是分配得增加價值之當事人自應依
      比例補償分配減少價值之原告及被告庚○○（計算式詳如附表所示）。即被告
      乙○○應補償原告十八萬六千六百九十二元、補償被告庚○○七萬四千四百六
      十八元；被告戊○○、己○○各應補償原告十萬九千五百六十五元、各補償被
      告庚○○四萬三千七百零三元；被告辛○○應補償原告十一萬二千六百九十九
      元、補償被告庚○○四萬四千九百五十三元；被告涂金河因於訴訟繫屬中死亡
      ，其就系爭土地之持分權利，已由被告丑○○、子○○、寅○○分割繼承取得
      ，各取得其持分之三分之一，故被告丑○○、子○○各應補償原告二萬四千三
      百六十五元、各補償被告庚○○九千七百十九元；被告寅○○應補償原告二萬
      四千三百六十四元、補償被告庚○○九千七百十九元；被告甲○○應補償原告
      一萬零四百八十七元、補償被告庚○○四千一百八十三元。
十三、本件係共有土地之分割爭議，被告之行為按當時訴訟程度，係為伸張或防衛權
      利所必要，是本件訴訟費用應有民事訴訟法第八十一條第二款規定之適用，應
      由兩造各依其應有部分比例負擔訴訟費用，以符公平。
十四、本件事證已臻明確，兩造其餘攻擊及防禦方法，於本件為判決之基礎無礙，爰
      不予一一論列，併此敘明。
十五、據上論結，本件原告之訴為有理由，依民事訴訟法第三百八十五條第一項前段
      、第七十八條、第八十一條第二款、第八十五條第一項後段，判決如主文。
中      華      民      國    八十九    年      九      月      五      日
~B臺灣嘉義地方法院民事第一庭
~B    法  官  馮  保  郎
右為正本係照原本作成
如對本判決上訴須於判決送達後廿日內向本院提出上訴狀
中      華      民      國    八十九    年      四      月     十三     日
~B    書記官  楊  國  色
~F0
~T40
    附表
┌─────┬───────────────────┬─────────────────────┐
│  補償人  │          被補償人                    │           被補償人                       │
├─────┼───────────────────┼─────────────────────┤
│          │          丁    ○                    │           庚 ○ ○                       │
├─────┼───────────────────┼─────────────────────┤
│  乙○○  │  261,160 ×602,102÷842,269=186,692  │    261,160 ×240,167÷842,269=74,468     │
├─────┼───────────────────┼─────────────────────┤
│  戊○○  │  153,268 ×602,102÷842,269=109,565  │    153,268 ×240,167÷842,269=43,703     │
├─────┼───────────────────┼─────────────────────┤
│  己○○  │  153,268 ×602,102÷842,269=109,565  │    153,268 ×240,167÷842,269＝43,703    │
├─────┼───────────────────┼─────────────────────┤
│  辛○○  │  157,652 ×602,102÷842,269=112,699  │    157,652 ×240,167÷842,269=44,953     │
├─────┼───────────────────┼─────────────────────┤
│  丑○○  │102,251 ×602,102÷842,269÷3=24,365  │102,251 ×240,167÷842,269÷3=9,719       │
├─────┼───────────────────┼─────────────────────┤
│  子○○  │102,251 ×602,102÷842,269÷3=24,365  │102,251 ×240,167÷842,269÷3=9,719       │
├─────┼───────────────────┼─────────────────────┤
│  寅○○  │102,251 ×602,102÷842,269÷3=24,364  │102,251 ×240,167÷842,269÷3=9,719       │
├─────┼───────────────────┼─────────────────────┤
│  甲○○  │   14,670 ×602,102÷842,269=10,487   │    14,670 ×240,167÷842,269=4,183       │
└─────┴───────────────────┴─────────────────────┘


司法院資訊處製作；財團法人民間司法改革基金會備份。
